臺灣臺北地方法院刑事判決　　　　　　　95年度易字第2093號
公　訴　人　臺灣臺北地方法院檢察署檢察官
被　　　告　丙○○
上列被告因詐欺案件，經檢察官提起公訴（95年度偵字第18272
號），本院判決如下：
    主  文
丙○○連續意圖為自己不法之所有，以詐術使人將本人之物交付
，處有期徒刑拾月。
    事  實
一、丙○○積欠地下錢莊新臺幣（下同）120萬元，因已多年沒
    有工作，並無固定之工作收入，而無力清償。但因地下錢莊
    逼款甚急，急須籌款處理。竟基於意圖為自己不法所有之概
    括犯意，隱瞞其向地下錢借款之事，而向甲○○佯稱宏安保
    全股份有限公司（下稱宏安保全公司）是他的公司，提供宏
    安保全公司之宣傳資料（上載其為該公司總經理），取信於
    甲○○。並交付毫無經濟價值之臺北市政府工務局62使字第
    1435號建築物使用執照影本、臺北市稅捐稽徵處62年12月份
    營業稅隨時課征核定課稅額通知書、臺北市政府工務局函影
    本等資料作為借款之擔保，向甲○○佯稱上開使用執照及核
    定稅額通知書極為重要，借錢為暫時週轉，不久後即可還錢
    ，如果借錢不還，其可據以執行，而自民國94年5月13日起
    至95年3月間止，連續在甲○○位於臺北市○○區○○路56
    號10樓住處，向甲○○要求借款。甲○○不疑有他，以為其
    不但擁有房產，也有公司，應有相當之資力，且復有相當之
    擔保品可供抵押，還款應無問題，而陷於錯誤，連續出借如
    附表所示之款項予丙○○（詳如附表所示）。但丙○○均未
    依約定如期還款，且為繼續取信於甲○○，而向甲○○謊稱
    可介紹其至宏安保全公司工作，並交付上載宏安保全公司名
    稱之空白履歷表一份及記載甲○○為宏安保全公司環保課組
    長之工作證一份，使甲○○更加堅信不疑，而未積極索回借
    款。嗣甲○○之女乙○○得悉上情，經多次催討不得要領，
    始知受騙。
二、案經甲○○訴由臺灣臺北地方法院檢察署檢察官偵查起訴。
    理  由
壹、認定本件犯罪事實所依憑之證據及理由:
一、訊據被告丙○○固坦承於如附表所示時間，在告訴人上開住
    處，向告訴人借得如附表所示之款項，以及其於借款時尚欠
    地下錢莊借款120萬元未還，但未告知告訴人。且其借得款
    項後，將該款用以償還地下錢莊之欠款。又其在借款期間曾
    交付上述宏安保全公司之宣傳資料、建築物使用執照影本、
    營業稅隨時課征核定課稅額通知書影本及等資料作為借款之
    擔保，並曾交付空白履歷表一份及工作證一份等資料予告訴
    人等情不諱，惟矢口否認有何詐欺之犯行，並辯稱: 沒有要
    詐騙告訴人，本來借錢是要打官司拿回宏安保全公司，但後
    來陳金奇死亡，打官司沒有用，所又沒有告，原想把錢還給
    告訴人，但剛好地下錢莊來要錢，所以就將錢先還給地下錢
    莊云云。惟查:
  (一)被告丙○○於如附表所示時間，向告訴人甲○○借款，計共
    借得106萬5700元。以及其向告訴人借款之際，曾提供宏安
    保全公司之宣傳資料（上載其為該公司總經理），並交付臺
    北市政府工務局62使字第1435號建築物使用執照影本、臺北
    市稅捐稽徵處62年12月份營業稅隨時課征核定課稅額通知書
    影本、臺北市政府工務局函作為擔保物，且曾交付宏安保全
    之空白履歷表、宏安保全環保課組長之工作證資料予告訴人
    等情，均業據被告坦承不諱，核與證人甲○○於本院審理時
    結證之證詞相符，並有借據20張（參偵18272號卷第15-16、
    23-38頁）、上開使用執照影本等資料在卷（參他字卷第6-7
    、10、19-21頁）可稽。
  (二)被告於偵查中自承: 借款當時欠地下錢莊120萬元。且當時
    沒有工作，8、9年前才有工作（參他字第3932號第28頁）。
    因此，被告在向告訴人借款之時，其不但無固定之工作收入
    ，且尚負有120 萬元之債務，其已陷於無資力之情況至為顯
    然。又被告未告知告訴人欠地下錢莊借款之事，為被告所是
    認（參本院96年1月4日審判筆錄第6頁），並據證人甲○○
    結證在案（同上筆錄）。益認被告有刻意隱瞞其個人財務狀
    之意圖甚明。參以，被告向告訴人借款時，提供臺北市政府
    工務局62使字第1435號建築物使用執照影本、臺北市稅捐稽
    徵處62年12月份營業稅隨時課征核定課稅額通知書影本作為
    擔保品，並向告訴人謊稱: 該文件是很重要的東西等情，亦
    據證人甲○○證述在卷（參本院96年1月4日審判筆錄第4頁
    ）。然查該二項文件均屬影本，在客觀上毫無經濟價值可言
    。但卻已使告訴人誤認為被告擁有房產。又被告借款時交付
    告訴人宏安保全公司之宣傳資料，惟查宏安保全公司在85年
    間早已變更負責人為陳金奇，亦有卷附之公司查詢資料在卷
    可稽（附於本院卷）。是被告在94年間向告訴人借款之時，
    已非該公司之負責人。但其卻向告訴人謊稱宏安保全公司為
    其所有，並提出上開年代久遠之不合現狀之資料取信於告訴
    人，且在借款當時，以宏安保全公司之信紙書寫借據，使告
    訴人誤認其為宏安保全公司之經營人。且質之證人甲○○亦
    表示，如果知道被告欠地下錢莊錢，就不會出借款項等語在
    案（參本院96年1月4日審判筆錄第6頁）。足認告訴人之所
    以同意出借款項，係因被告隱瞞其欠款之真項，以及其提供
    上開不合現狀之資料等文件，而陷於錯誤，誤認為其有相當
    之資力所致。是被告施用詐術，使告訴人陷於錯誤而出借款
    項之事實，已至為明確。
  (三)被告雖執上詞置辯，但查，被告雖曾為宏安保全公司之負責
    人，此有被告提出之宏安保全公司董監事名冊，惟其借款之
    時，已非該公司之董事長，已如前述。又被告辯稱借款是為
    打官司取回宏安保全公司之經營權，但查，被告借得款項後
    ，係用以清償其個人之地下錢莊債務，並未對宏安保全公司
    之現在經營人進行任何訴訟，亦為被告所自承。是其所辯上
    開各節，顯為卸責之詞，不足採信。
  (四)被告明知無資力，卻刻意隱瞞欠款之事，並提供毫無價值之
    物作為擔保，及提供不正確之資料，使告訴人陷於錯誤，以
    為其有相當之資力出借款項。被告並再借得款項後，即將之
    悉數用以消償個人之欠下錢莊欠款，足認其於借款之初已有
    不法所有意圖。從而，本件被告詐欺取財之犯行，事證明確
    ，洵堪認定，應依法論科。
貳、論罪科刑理由:
一、被告行為後，刑法於94年1月7日修正通過，於94年2月2日公
    布，並於95年7月1日施行。按行為後法律有變更者，適用行
    為時之法律，但行為後之法律有利於行為人者，適用最有利
    於行為人之法律，現行刑法第2條第1項訂有明文。又本次刑
    法修正之比較新舊法，應就罪刑有關之共犯、未遂犯、想像
    競合犯、牽連犯、連續犯、結合犯，以及累犯加重、自首減
    輕暨其他法定加減原因（如身分加減）與加減例等一切情形
    ，綜其全部罪刑之結果而為比較（最高法院95年 5月23日著
    有95年度第8次刑庭會議決議可資參照。）。經查:
  (一)本件被告行為時之刑法第33條第5款規定：罰金為1元以上。
    修正後之刑法第33條第5款規定：罰金為新臺幣1000元以上
    。經比較新、舊法之結果，被告行為時之舊法對其較為有利
    ，依上開規定，應依被告行為時法。
  (二)修正後之刑法第56條連續犯之規定已經刪除，此刪除雖非犯
    罪構成要件之變更，但顯已影響行為人刑罰之法律效果，自
    屬法律有變更，比較新、舊法結果，被告行為時舊法對其較
    為有利。
  (三)綜上所述，被告行為時之舊法對其較為有利。依修正後刑法
    第2條第1項前段、後段規定之「從舊、從輕」原則，自應適
    用被告行為時之法律，即修正前刑法之相關規定，予以論處
    。
二、核被告所為，係犯刑法第339條第1項之幫助詐欺取財罪。被
    告先後多次犯行，觸犯構成要件相同之罪名，顯係基於概括
    之犯意反覆為之，為連續犯，依修正前刑法第56條之規定，
    以一罪論。爰審酌被告施用詐術向已年逾70餘歲，無任何工
    作能之告訴人借款，金額多達100餘萬元，且其在本院審理
    中多次表示可還款，但迄審理終結前，迄今未清償分文，其
    犯罪後態度不佳等一切情狀，量處如主文所示之刑。
據上論斷，應依刑事訴訟法第299條第1項前段、刑法第2條第1項
前段、修正前刑法第56條、刑法第339條第1項，刑法施行法第1
之1條，判決如主文。
本案經檢察官陳焜昇到庭執行職務。
中　　華　　民　　國　　96　　年　　1 　　月　　31　　日
  　　　　　　　　刑事第四庭  審判長法  官  劉慧芬
                                    法  官  郭惠玲
                                    法  官  李桂英
上正本證明與原本無異。
如不服本判決，應於判決送達後10日內，向本院提出上訴狀。
    　　　　　　　　　　　　　　　　書記官　黃鈴容
中　　華　　民　　國　　96　　年　　1 　　月　　31　　日
附錄本案論罪科刑法條全文:
刑法第339條第1項:
意圖為自己或第三人不法之所有，以詐術使人將本人或第三人之
物交付者，處5年以下有期徒刑、拘役或科或併科1千元以下罰金
。
附表:
被告向告訴人借款時間及金額明細表
┌─┬────┬──────┬──────┐
│編│借款時間│借款金額（單│約定消償時間│
│號│        │位新臺幣元）│            │
├─┼────┼──────┼──────┤
│1 │94/05/13│3萬         │於5/20如數償│
│  │        │            │還          │
├─┼────┼──────┼──────┤
│2 │94/05/14│3萬         │於5/21如數清│
├─┼────┼──────┼──────┤
│4 │94/05/20│4萬         │無          │
├─┼────┼──────┼──────┤
│5 │94/05/26│3萬         │無          │
├─┼────┼──────┼──────┤
│6 │94/05/30│7萬         │無          │
├─┼────┼──────┼──────┤
│7 │94/05/31│9萬         │無          │
├─┼────┼──────┼──────┤
│8 │94/06/03│2萬7000     │無（以宏安保│
│  │        │            │全公司之便簽│
│  │        │            │書寫借據）  │
├─┼────┼──────┼──────┤
│9 │94/06/14│33萬        │於一週內如數│
│  │        │            │清償，且係以│
│  │        │            │宏安保全公司│
│  │        │            │之信紙書寫借│
│  │        │            │據。        │
├─┼────┼──────┼──────┤
│10│94/07/04│10萬        │無          │
├─┼────┼──────┼──────┤
│11│94/07/21│5萬         │無          │
├─┼────┼──────┼──────┤
│12│94/07/28│1萬2000     │無（以宏安保│
│  │        │            │全公司信紙書│
│  │        │            │寫借據）    │
├─┼────┼──────┼──────┤
│13│94/08/09│8000        │無          │
├─┼────┼──────┼──────┤
│14│94/12/16│1萬2500     │無          │
├─┼────┼──────┼──────┤
│15│94/12/20│8200        │無          │
├─┼────┼──────┼──────┤
│16│95/01/09│4萬         │無          │
├─┼────┼──────┼──────┤
│17│95/01/10│5萬3000     │無          │
├─┼────┼──────┼──────┤
│18│95/01/26│5萬5000     │無          │
├─┼────┼──────┼──────┤
│19│95/03/17│2萬         │無          │
├─┼────┼──────┼──────┤
│20│95/03某 │6萬         │無借據      │
│  │日      │            │            │
├─┴────┴──────┴──────┤
│合計共106萬5700元。                     │
└────────────────────┘
